最高法院民事判決　　　　　　一○○年度台上字第二一九八號
上　訴　人　傅武全
訴訟代理人　楊益松律師
被 上訴 人　台中市后里區農會（原台中縣后里鄉農會）
法定代理人　王福灶
訴訟代理人　尤雯雯律師
上列當事人間分配表異議之訴事件，上訴人對於中華民國一○○
年五月二十四日台灣高等法院台中分院第二審判決（九十九年度
重上字第一六三號），提起上訴，本院判決如下：
    主  文
上訴駁回。
第三審訴訟費用由上訴人負擔。
    理  由
本件被上訴人主張：訴外人陳水成將台灣台中地方法院（下稱台
中地院）九十七年度執字第九一八六八號強制執行事件拍賣之不
動產（下稱系爭不動產）設定本金最高限額新台幣（下同）八百
萬元之抵押權予訴外人張興國，以擔保其負欠張興國之債務，嗣
張興國將其對陳水成之債權：一、民國九十一年十月十四日，二
十萬元；二、同年十一月十三日，一百四十萬元；三、同年十一
月十八日，一百四十三萬元，共計三百零三萬元及抵押權讓與上
訴人，經上訴人以該三百零三萬元債權及抵押權參與上開強制執
行事件之分配，台中地院於九十九年一月二十九日製作如原判決
附件所示之分配表（下稱系爭分配表）。惟張興國與陳水成就系
爭不動產所設定之最高限額抵押權，明白記載利息及遲延利息均
為無，抵押權擔保之範圍自僅及於本金，而不及於利息或遲延利
息，系爭分配表分配利息及遲延利息予上訴人，顯有未合等情，
提起分配表異議之訴，求為將系爭分配表其中次序七所列之債權
利息二十七萬零四百六十六元，分配金額超過二十萬元部分；次
序八所列之債權利息一百八十七萬零二百四十七元，分配金額超
過一百四十萬元部分；次序九所列之債權利息一百九十萬六千四
百零五元，分配金額超過一百四十三萬元部分，均予剔除，該分
配金額剔除部分，由執行法院重為分配之判決（原審將第一審就
上開部分所為被上訴人敗訴之判決，一部予以廢棄，改判系爭分
配表次序七之債權利息更正為二萬八千四百三十八元，分配金額
更正為二十二萬八千四百三十八元；次序八之債權利息更正為十
九萬九千零六十八元，分配金額更正為一百五十九萬九千零六十
八元；次序九之債權利息更正為二十萬三千三百三十四元，分配
金額更正為一百六十三萬三千三百三十四元，債權利息及分配金
額超過上開金額部分均予剔除，剔除之金額由執行法院重為分配
；一部予以維持，駁回被上訴人之上訴，被上訴人對該部分未上
訴，業已確定；又其餘未繫屬本院者，不予贅敘）。
上訴人則以：張興國與陳水成間就系爭借款原先約定之利息為年
息百分之二十一點六，但因法定最高利率為年息百分之二十，故
於九十一年十月十一日簽訂借款合約書時，記載借款利息為年息
百分之二十，渠等於辦理系爭抵押權之設定登記時，雖將利息及
遲延利息記載為無，然並無免除之明示，利息自應按年息百分之
二十計算等語，資為抗辯。
原審以：按抵押權所擔保者為原債權、利息、遲延利息、違約金
及實行抵押權之費用。但契約另有約定者，不在此限；上開規定
於最高限額抵押權準用之。修正及增訂之民法第八百六十一條第
一項、第八百八十一條之十七分別定有明文。而民法第八百六十
一條第一項規定修正之理由為：「學者通說及實務上見解認為違
約金應在抵押權所擔保之範圍內，爰於本條增列之，使擔保範圍
更臻明確，並將「訂定」修正為「約定」，改列為第一項。至原
債權乃抵押權成立之要件，且為貫徹公示效力，以保障交易安全
，連同其利息、違約金均應辦理登記，始生物權效力。惟其登記
方法及程序應由地政機關配合辦理（最高法院八十四年台上字第
一九六七號判例參照），併此敘明」。故約定之利息，應經登記
，始為抵押權擔保效力所及。至民法第八百六十一條第一項，係
於當事人設定抵押權時，未表明抵押權所擔保之範圍時所作之補
充規定，非謂利息可無須登記，即為抵押權擔保效力所及。系爭
不動產所設定之本金最高限額抵押權，就利息及遲延利息登記為
：「利息（率）：無」、「遲延利息（率）：無」，聲請設定抵
押權登記時之抵押權設定契約書之利息及遲延利息欄亦均記載為
「無」，有土地登記謄本、抵押權設定登記申請書及抵押權設定
契約書等件可稽，既未登記約定利息及利率，擔保之範圍自不及
於約定利息，僅及於以法定利率計算之遲延利息（此部分被上訴
人係受敗訴判決，其並未上訴），其金額為如系爭分配表次序七
、八、九之債權利息依序為二萬八千四百三十八元、十九萬九千
零六十八元、二十萬三千三百三十四元，可分配之本金及利息依
序為二十二萬八千四百三十八元、一百五十九萬九千零六十八元
、一百六十三萬三千三百三十四元，上訴人逾上開金額之請求，
不能准許，且該不能准許之請求，上訴人並未於系爭不動產拍定
日之前一日參與分配，亦不得於上開執行事件列為普通債權而受
分配。爰將第一審就上開部分所為被上訴人敗訴之判決一部予以
廢棄，改判系爭分配表次序七之債權利息更正為二萬八千四百三
十八元，分配金額更正為二十二萬八千四百三十八元；次序八之
債權利息更正為十九萬九千零六十八元，分配金額更正為一百五
十九萬九千零六十八元；次序九之債權利息更正為二十萬三千三
百三十四元，分配金額更正為一百六十三萬三千三百三十四元，
債權利息及分配金額超過上開金額部分均予剔除，剔除之金額由
執行法院重為分配，經核於法並無違誤。上訴論旨，指摘原判決
此部分違背法令，求予廢棄，非有理由。
據上論結，本件上訴為無理由。依民事訴訟法第四百八十一條、
第四百四十九條第一項、第七十八條，判決如主文。
中    華    民    國  一○○  年   十二   月  二十二  日
                      最高法院民事第四庭
                          審判長法官  劉  福  來  
                                法官  陳  國  禎  
                                法官  陳  重  瑜  
                                法官  盧  彥  如  
                                法官  鄭  雅  萍  
本件正本證明與原本無異
                                      書  記  官  
中    華    民    國  一○一  年    一    月    三    日
                                                      V